【裁判字號】    89,上訴,41
【裁判日期】    890322
【裁判案由】    偽造有價證券等
【裁判全文】
臺灣高等法院臺南分院刑事判決              八十九年度上訴字第四一號   Ｃ
      上  訴  人
      即  被  告  辛  ○  ○
      選任辯護人  洪  梅  芬  律師
      選任辯護人  楊  惠  雯
      選任辯護人  郭  家  祺
右上訴人因偽造有價證券等案件，不服臺灣台南地方法院八十八年度訴緝字第三三號
中華民國八十八年十月二十七日第一審判決（起訴案號：臺灣台南地方法院檢察署八
十六年度偵字第一一四二四號），及移送併辦（八十六年度偵字第一二三八一號、一
五一○八號、一三二七二號、八十七年度偵字第一一二、二八四號）提起上訴，本院
判決如左：
      主      文
原判決撤銷。
辛○○意圖供行使之用，而偽造有價證券，處有期徒刑肆年。
如附表一所示之本票共五十六紙、及偽刻之己○○印章壹枚均沒收。
      事      實
一、辛○○與毛春梅（先行審結）為夫妻，原於台南市○○路開設鴻昌五金百貨行安
    中店，嗣明知已無給付能力，乃共同意圖為自己不法所有，基於概括犯意，於民
    國（下同）八十五年十二月間起，一同另在台南市○○路開設鴻昌五金百貨行安
    和店，先採小額交易取得信任，繼要求改以遠期支票付款，或佯稱「伊將開立新
    店，其債信良好，資力雄厚」等語，使健美國際開發有限公司（以下簡稱健美公
    司）、鼎好商行、穩成商行、三淮國際有限公司（下稱三淮公司）陷於錯誤，而
    允其要求，自八十六年初即大量進貨，於八十六年七月底及八月初，安和店及安
    中店便陸續倒閉，其所簽發之支票屆期均退票，辛○○及毛春梅之支票並分別經
    台南市第三信用合作社及台南區中小企業銀行於八十六年八月二十二日及同月二
    十九日宣布拒絕往來，總計積欠健美公司新台幣（下同）四十萬七千一百元，鼎
    好商行七十二萬五千八百九十三元，穩成商行五十五萬七千九百五十一元、三淮
    公司十七萬二千八百二十五元，價款共計達新台幣（下同）一百八十六萬三千四
    百六十九元。另承繼前開之詐欺犯意，於八十六年七月三十一日及八月一日，向
    壬○○佯稱「伊要幫卯○○調頭寸一百四十五萬元，卯○○會開票擔保」等語，
    使壬○○信以為真當場如數交付現款，嗣後因不見卯○○拿票前來，始交付由其
    所開立（八十六年九月三十日及十月一日、付款人為台南市第三信用合作社、票
    號為0000000號、0000000號、0000000號）之三紙支票以
    為搪塞，詎屆期後支票均已遭拒絕往來，乃不獲兌現，壬○○方知受騙。嗣辛○○向戊○○借得（台南市第三信用合作社、帳號○○三二九－６－○，支票號碼
    0000000號）之空白支票一紙後，於八十六年四月十四日打電話通知戊○○謊稱該紙支票業經遺失，要求高女申報掛失，並向台南市警察局請求偵辦侵占
    遺失物，於四月十七日再電知高女支票已經尋獲，要求高女撤銷止付，嗣後辛○○並自行將該紙支票填上八萬三千元之金額、日期等，再向壬○○詐得如數之現
    金。辛○○另於附表二所示各組互助會之起期，以每會新台幣（下同）一萬元或
    三萬元不等之金額，向附表二所示之會員招攬互助會（均採固定標，即會員先就
    收會順序排定名冊），並於每月五、二十、二十五日，向各會員收取會款，詎辛○○於經營互助會期間，因經濟困難週轉不靈，竟意圖為自己不法之所有，並基
    於概括犯意，向各會員佯稱：「可依會員需要隨時取標」，使會員相繼參加，又
    明知己○○、丑○○並未參與其所招攬八十四年十二月五日、八十六年四月二十
    日起會之互助會，竟於會單上佯載「己○○、丑○○」為會員之名，使其餘活會
    會員等人，誤信有多數人參與互助會，而參與辛○○之互助會，足生損害於其他
    活會會員等人。復於各組互助會有效期間，利用各會員彼此間未聯絡得標情形，
    偽稱由己○○標得會款，復利用不知情之人盜刻己○○之印章，並一次接續偽造
    己○○之本票五十六紙分別交付其他活會會員以為擔保，或向乙○○偽稱其業已
    得標，將交付會款，而向乙○○收取本票，事後藉故延欠，未將會款交付乙○○
    。而辛○○所招攬之互助會，亦於八十六年七月三十一日間倒會，避不見面，合
    計倒會金額達數百萬元，互助會會員始知受騙。
二、案經寅○○訴由台灣台南地方法院檢察署檢察官偵查起訴及該署移送併辦。
      理      由
一、訊據上訴人即被告辛○○坦承有借款及倒會之情事，惟否認有詐欺及偽造有價證
    券之犯行，辯稱：伊與己○○為小學同學，伊有打電話徵詢過他的意思，才以其
    名義跟會及開本票，伊雖有向壬○○借錢，然均係以自己之名義借的，非以卯○○之名義，伊係因週轉不靈故無法清償貨款，並非有意詐欺云云。惟查：
二、貨款部分：
    右揭詐欺進貨之事實業據告訴人健美公司負責人子○○、鼎好商行負責人辰○○
    及穩成商行負責人庚○○、丑○○及三淮公司負責人甲○○於告訴狀指訴歷歷，
    復有其等提出之銷貨報表五件、本票三件、支票及退票理由單影本各二十一紙、
    送貨單二十四件、銷貨明細表及請款報表一份、出貨單十八件、估價單十九紙等
    附卷可稽。經查，被告及其妻支票帳戶自八十六年七月三十一日起開始退票，其
    妻於八十六年八月二十九日被公告拒絕往來戶，辛○○自八十六年八月二十二日
    被公告為拒絕往來，此有台南市第三信用合作社八十六年十二月五日南市三信總
    字第七四○號函附卷可憑、台南區中小企業銀行安中分行八十七年七月十日（87
    ）南銀安中分字第七九號函（參八十七年易字二一○三號刑事卷），足見被告於
    八十六年四月間起，經濟已甚困難，而被告仍於八十六年七月間向健美公司進貨
    四萬五千六百三十八元，於八十六年七月二十六日以後，向鼎好商行進貨十三萬
    二千三百八十二元，而穩成商行則於八十六年五月以後每月都進貨十餘萬元，並
    於八十六年七月份以後仍向三淮公司進貨，是其有意圖為自己不法所有之犯意甚
    明，被告此部分犯行洵堪認定。
三、借款部分：
    訊據被告雖坦承有向壬○○借款之事實不諱，核與壬○○屢次於偵審中指述之情
    節大致相符，且有支票、退票理由單各二紙在卷可憑，此部分事實足堪認定。雖
    辯稱：伊並非以卯○○名義為之，伊係以自己之名義向壬○○借款云云。但查：
    上情業經壬○○於原審及本院歷次調查、審理中供述甚詳，核與證人卯○○於原
    審審理時證稱：「本件辛○○以我的名義向壬○○調錢，我是事後才知道的，從
    壬○○、辛○○口中才知道此事、事發後（被告跳票）壬○○即有打電話給我。
    」等語（見原審八十八年四月二十一日訊問筆錄），證人卯○○與兩造間並無嫌
    隙，是其證言應可採信，參以被告果以自身名義借款，兩造間既住於台南市（見
    卷內資料），當可一手交錢一手交票，豈有於數日之後始開出支票之理。是被告
    應係以卯○○之名義施用詐術向壬○○借款乙節，應無疑義。又被告向戊○○借
    得空白支票後一紙後，於八十六年四月十四日打電話通知戊○○謊稱該紙支票業
    經遺失，要求高女申報掛失，並向台南市警察局請求偵辦侵占遺失物，於四月十
    七日再電知高女支票已經尋獲，要求高女撤銷止付，嗣後辛○○並自行將該紙支
    票填上八萬三千元之金額、日期（八十六年九月五日）等，再向壬○○詐得如數
    之現金乙情，業經證人壬○○、戊○○於警訊中證述之情節，互核相符，且有遺
    失票據申報書、上開支票及退票理由單影本各一紙在卷可資佐證，此部分之犯行
    亦可認定。綜上所陳被告於借款伊始，即存有不法所有之詐騙犯意，彰彰明甚。
    而壬○○亦因而受有損害，事證明確，被告犯行洵堪認定。
四、互助會部分：
    本件互助會會首為被告辛○○，此為被告所不否認，且有互助會單五紙在卷足憑
    ，至被告雖辯稱己○○有說要跟伊的會，所以會單才寫名字，後來起會才說不跟
    ，但未為更名、出現丑○○名義之會單僅為預約，並非正式的云云，惟被告以己○○、丑○○之名義參加互助會乙情，業據證人己○○於歷次庭訊時證稱：「我
    沒有參加該會，沒有印章及授權辛○○簽發本票，我收到存證信函後才知道被冒
    標會及冒簽本票。」等語（八十六年十一月十九日訊問筆錄），復有如附表一之
    本票一紙（影本）及寅○○寄發予己○○之存證信函各一紙在卷足參、丑○○供
    稱：「在其八十六年四月二十日起會之互助會單上出現我的名字，但我未跟該會
    。」等語（八十八年十月二十七日訊問筆錄）。況填寫丑○○名義之互助會單係
    壬○○據為請求之會單，豈會為預約。縱即使會員因故不跟會，會首衡情應將會
    單上會員姓名更改，且將上情告知會員，使各會員自行評估風險，並將錯誤之會
    單收回，被告仍將錯誤之標單外流，足見被告乃免會員得知其參與多會，影響會
    員參與之意願，而虛偽填載。佐之乙○○於原審審理時證稱：「我有跟一萬元之
    會，仍是活會，當時我想標會，被告拿來給我簽本票，但一直收不到，被告只還
    我二十一張本票，尚有二十九張未還。」等語（八十八年五月十日訊問筆錄），
    參以被告為一般五金行業者，豈有能力於不久之時間內分別召集組互助會，每月
    須繳納高達十數萬元之會款，是其於起會之際，即有意圖為自己不法之所有，至
    為顯然。是被告上開辯解，純屬畏罪卸責之詞，不可採信。罪證明確，被告此部
    分犯行，亦堪認定。
五、按支票為有價證券，被告意圖供行使之用，偽造本票，並將支票交付其他活會會
    員，核其所為，係犯刑法第二百零一條第一項之偽造有價證券罪，又意圖為自己
    不法之所有，以詐術向告訴人騙取貨款、借款、會款，係犯刑法第三百三十九條
    第一項之詐欺罪，又被告未指定犯人，而向該管公務員誣告犯罪，所為係犯刑法
    第一百七十一條第一項之罪。被告偽造有價證券而持以行使，其行使之低度行為
    吸收於偽造行為中，且利用不知情之人盜刻己○○之印章，為間接正犯。及偽造
    己○○之署押為偽造有價證券之行為所吸收，均不另論罪。被告與其妻毛春梅等
    就借款詐欺之犯行間，有犯意聯絡及行為分擔，均應論共同正犯。其先後多次詐
    欺之犯行，時間緊接，犯罪基本構成要件相同，顯係基於概括之犯意反覆為之，
    應依連續犯之規定論以一罪並加重其刑。被告所犯上開未指定犯人之誣告罪、詐
    欺及偽造有價證券三罪間，有方法結果之牽連關係，為牽連犯，應依刑法第五十
    五條之規定從一重之偽造有價證券罪處斷。另公訴人論被告有藉機向陳梅香收取
    本票交予其他活會會員，並將陳梅香簽發之本票變造日期，經查，陳梅香自認有
    參與被告所召集之互助會二會（以郭秀雲之名義參加），均係死會，有以伊之名
    義簽發本票繳納，每一張面額係三萬六千五百元等語（見八十八年五月十日訊問
    筆錄），復有被告提出之切結書一紙（見八十六年度訴字第一六六○號刑事卷第
    二十八頁）可按，是被告就陳梅香之本票係因陳梅香取得會款之擔保，並非施詐
    取得，另既系爭本票為陳梅香所簽發，衡情被告並無需變造陳梅香應當負擔之本
    票發票日，應足認定。惟公訴人認此部分與前開論罪部分為連續犯，有裁判上一
    罪之關係，故不另為無罪之諭知。又八十六年度偵字第一三二七二號移送併辦其
    中關於告訴人丑○○部分：被告自八十六年四月間起向告訴人丑○○借款而陸續
    交付支票十張，共計一百零九萬七千九百元，詎八十六年七月三日，其所開立之
    支票陸續發生跳票之情形，因認被告涉有詐欺罪嫌。按刑法上之詐欺罪，必須行
    為人自始意圖不法所有，以客觀上足以使人陷於錯誤之手段，欺矇被害人使為財
    物之交付，始足當之。又債務人於債之關係成立後，其有未依約定本旨履行者，
    在社會一般交易經驗上常見之原因非一，舉凡因不可歸責於己之事由而不能給付
    ，或因合法主張抗辯而拒絕給付，甚至在負債之後始行惡意遲延給付，皆有可能
    ，非可盡予推定為自始無意給付之詐欺犯罪一端；而刑事被告依法不負自證無罪
    之義務，若無積極證據足證被告在債之關係發生時，自始即有不法所有之意圖，
    縱使被告就所負債務，惡意違約，不為履行，仍為民事上問題，尚不得違反刑事
    訴訟法第一百五十四條之規定，僅憑單純債務不履行之狀態而推定被告於負債之
    初即有詐欺之故意。惟告訴人除主張被告屆期未能清償，告訴人因而受有損害外
    ，並未提陳任何有關被告如何自始意圖不法所有而以詐術陷其於錯誤，使其為財
    務給付之佐證以憑調查，其所為被告詐欺之片面指訴，即難遽採為不利於被告等
    之認定。衡之告訴人參加被告之互助會已多次欲標會款而無所獲，應已明知被告
    之經濟情況，是被告並無詐術行為之實施，自與前揭有關詐欺罪之成立要件不符
    。此部分即無法為有罪之認定，併予敘明。原審予以被告論罪科刑，固非無見。
    然查，（一）被告利用不知情之人盜刻己○○之印章，為間接正犯，原審未予敘
    述，認定事實仍有疏誤。（二）被告所犯未指定犯人之誣告罪、詐欺及偽造有價
    證券三罪間，有方法結果之牽連關係，為牽連犯，應依刑法第五十五條之規定從
    一重之偽造有價證券罪處斷。原審誤以行使偽造有價證券罪論處，於法不合。（
    三）被告同時一次偽造己○○之本票五十六紙交付其他活會會員以為擔保，原審
    漏未說明，亦有未洽。（四）關於八十六年度偵字第一三二七二號移送併辦部分
    與上開論罪部分為連續犯，有裁判上一罪關係，既查無詐術行為之實施，此部分
    即無法為有罪之認定，原審逕以無需併辦，退回偵查，亦欠妥適。被告上訴意旨
    ，否認有詐欺及偽造有價證券犯行，指摘原判決不當，固無可取，但原判決既有
    前述可議之處，即屬無可維持，應由本院撤銷改判，爰審酌被告素行、犯罪之動
    機、目的、手段及所造成危害、所得巨額利益、經通緝到案、犯罪後態度仍多所
    狡辯且僅與小部分被害人和解等一切情狀，處如主文第二項所示之刑，以資懲儆
    。又上開偽造之本票五十六紙（已含己○○之署押、印文）及偽刻之己○○印章
    一枚，併依法宣告沒收。
據上論結，應依刑事訴訟法第三百六十九條第一項前段、第三百六十四條、第二百九
十九條第一項前段、刑法第二十八條、第五十六條、第一百七十一條第一項、第二百
零一條第一項、第三百三十九條第一項、第二百零五條、第二百十九條、第五十五條
，罰金罰鍰提高標準條例第一條前段，判決如主文。
本案經檢察官吳忠賢到庭執行職務。
中    華    民    國      八十九      年      三      月      二十二    日
                                  臺灣高等法院臺南分院刑事第三庭
                                      審判長法官  黃    聰    明
                                法官  黃    三    哲
                                            法官  林    勝    木
右正本證明與原本無異。
如不服本判決，應於判決送達後十日內向本院提出上訴狀，其未敘述理由者並應於提
出上訴狀後十日內向本院補提理由書（應附繕本)。
                                      法院書記官  吳    秋    賢
中    華    民    國      八十九      年      三      月      二十三    日
附錄法條：
刑法第一百七十一條第一項：未指定犯人，而向該管公務員誣告犯罪者，處一年以下
                          有期徒刑、拘役或三百元以下罰金。
刑法第二百零一條第一項：意圖供行使之用，而偽造、變造公債票、公司股票或其他
                        有價證券者，處三年以上十年以下有期徒刑，得併科三千
                        元以下罰金。
刑法第三百三十九條第一項：意圖為自己或第三人不法之所有，以詐術使人將本人或
                          第三人之物交付者，處五年以下有期徒刑、拘役或科或
                          併科一千元以下罰金。
附表一：
發票人        金額              發票日
己○○        一萬三千元        85.2.20  共五十六紙
附表二：
編號  會首  互助會起迄時間會員數  金額（新台幣）    提出告訴之被害人及金額
１   辛○○  83.12.25至86.8.25 三十三人    三萬元       丑○○（925500元）
                                （死會繳三萬六千五百元）寅○○（兩會活會）
２   辛○○  84.9.25至87.6.25 三十四人     三萬元       義豐（373000元）
                                （死會繳三萬六千五百元）壬○○（696500元）
                                               丁○○（0000000元）
                                                       寅○○（兩會活會）
３   辛○○  84.12.5至88.5.20 五十六人     一萬元      冒用「己○○」名義
                                （死會繳一萬三千元）
４   辛○○  85.6.20至88.6.5  四十八人     一萬元       癸○○（180000元）
                                 （死會繳一萬三千元）
５   辛○○  86.4.20至88.9.20 三十人       三萬元       吳茂松（253000元）
                                （死會繳三萬六千五百元）丙○（125000元）
                                                        義豐（125000元）
                                                        壬○○（125000元）
                                                        冒用「丑○○」名義


司法院資訊處製作；財團法人民間司法改革基金會備份。
